【裁判字號】    90,簡,3281
【裁判日期】    900807
【裁判案由】    綜合所得稅
【裁判全文】
臺中高等行政法院判決                              九十年度簡字第三二八一號
    原      告  甲○○
    代  表  人  乙○○
    訴訟代理人  丙○○
右當事人間因綜合所得稅事件，原告不服財政部中華民國九十年四月三日台財訴字第
○九○○○○五○九○號訴願決定，提起行政訴訟。本院判決如左︰
    主  文
原告之訴駁回。
訴訟費用由原告負擔。
    事實及理由
一、本件原告民國八十七年度綜合所得稅結算申報，原列報其本人、配偶、母、二名
    子女及姑母陳郭木枝（十九年次）及其表姐陳秀蜜（四十九年次）共七人之免稅
    額五０四、０００元。經被告機關初查以其所列報之姑母陳郭木枝及表姐陳秀蜜
    等二名扶養親屬，非共同生活而同居一家，不符所得稅第十七條第一項第一款第
    四目規定，乃予以剔除免稅額一四四、０００元。原告不服，檢附里長證明書，
    主張其表姐於八十五年間遭逢車禍事故腦部重創，以致重度智障及肢殘，無法謀
    生，起居均由其母（即原告之姑母）照顧，其姑母年逾六十五歲，無其他至親可
    供依靠，生活所需均由原告供給，扶養事實有里長證明書可證，合乎所得稅法第
    十七條第一項第一款第四目規定，應予認列，並稱被告機關審查通過之八十八年
    版「綜合所得稅結算申報查核實務」第二十一頁四之二所述：「非同戶籍惟同居
    一家者，應提出村里長證明」，其既已提出里長證明，姑母及表姐確受其扶養，
    完全符合司法院釋字第四一五號解釋、所得稅法第十七條及被告機關查核實務之
    規定等情，申請復查。經被告機關復查決定以所得稅法有關個人綜合所得稅「免
    稅額」之規定，其目的在以稅捐之優惠使納稅義務人對特定親屬或家屬盡其法定
    扶養義務，業經司法院大法官會議釋字第四一五號解釋闡明在案。而所謂「法定
    扶養義務」，依首揭民法規定，其負扶養義務之人有數人時，其履行義務之人有
    其先後順序，由後順序者履行扶養義務時，應有其正當理由及先順序者無法履行
    扶養義務之合理說明；從而，本件原告欲主張申報扶養系爭扶養親屬免稅額時，
    應先證明系爭受扶養者法定扶養義務人有因負擔義務而不能維持自己生活之事實
    存在。然原告對此項事實之存在並未提出證明，且經查系爭受扶養之一陳秀蜜，
    當年度並非二十歲以下或年滿六十歲，依法即不得列為扶養親屬；次查系爭二名
    受扶養親屬居住於嘉義市，並非為原告同居一家之家屬，依法亦不得列為扶養親
    屬。至原告雖提示嘉義市芳安里里長證明書，惟其既無法證明系爭受扶養親屬者
    法定扶養義務人已喪失扶養能力而免除扶養義務，致原告須負起履行扶養義務之
    情形存在，亦未證明系爭受扶養親屬與其同居一家，自難據以核認免稅額，初查
    否准認列系爭免稅額，洵無不合，復查遂予維持。財政部除持與被告機關相同之
    論見外，並以納稅義務人據以申報減除扶養親屬免稅額之規定，係所得稅法第十
    七條第一項第一款第四目，而該目係規定納稅義務人其他親屬或家屬之免稅額。
    為欲適用該目之規定需符合下列三要件：（一）受扶養者與納稅義務人需有家長
    家屬關係。（二）受扶養者需未滿二十歲或滿六十歲以上無謀生能力，確係受納
    稅義務人扶養者。（三）受扶養者之父或母非所得稅法第四條第一款及第二款之
    免稅所得者。而原告申報扶養親屬陳秀蜜於申報年度係三十餘歲，並不符合前述
    第二要件；而列報扶養陳郭木枝並未與原告同居一家，即與原告不存在家長家屬
    關係，並不符合前述第一要件，至原告於訴願階段主張前行政法院八十九年判字
    第二０八一號判決案例資為爭議，財政部訴願決定以，該判決係以納稅義務人與
    受扶養親屬戶籍雖未設於同一戶中，惟已提示受扶養者之母出具受扶養者與納稅
    義務人確為共同生活且受納稅義務人扶養之切結書，而本案，原告已自承其與受
    扶養者並未同居一家，且所提示之村里長證明書或切結書並未載明受扶養者與原
    告確同居一家，二者情形不同，自無比照援引適用之餘地，遂駁回其訴願。原告
    不服，提起行政訴訟，請求撤銷原處分（復查決定）及訴願決定。
二、按「按前三條規定計得之個人綜合所得總額，減除左列免稅額及扣除額後之餘額
    ，為個人綜合所得淨額：一、免稅額：納稅義務人按規定減除其本人、配偶及合
    於左列規定扶養親屬之免稅額。但配偶依第十五條第二項規定分開計算稅額者，
    納稅義務人不得再減除配偶之免稅額：（一）納稅義務人及其配偶之直系尊親屬
    、、、、（二）、納稅義務人之子女、、、、（三）、納稅義務人及其配偶之同
    胞兄弟、姊妹、、、、、（四）納稅義務人其他親屬或家屬，合於民法第一千一
    百十四條第四款及第一千一百二十三條第三項之規定，未滿二十歲或滿六十歲以
    上無謀生能力，確係受納稅義務人扶養者。但受扶養者之父或母如屬第四條第一
    款及第二款之免稅所得者，不得列報減除。」為所得稅法第十七條第一項第一款
    第四目所明定。次按「左列親屬互負扶養之義務：一、直系血親相互間。二、夫
    妻之一方，與他方之父母同居者，其相互間。三、兄弟姊妹相互間。四、家長家
    屬相互間。」、「負扶養義務者有數人時，應依左列順序定其履行義務之人：一
    、直系血親卑親屬。二、直系血親尊親屬。三、家長。四、兄弟姊妹。五、家屬
    。六、子婦、女婿。七、夫妻之父母。」、「因負擔扶養義務而不能維持自己生
    活者，免除其義務。」、「稱家者，謂以永久共同生活為目的而同居之親屬團體
    。」、「家置家長。同家之人，除家長外，均為家屬。雖非親屬而以永久共同生
    活為目的而同居一家者，視為家屬。」分別為民法第一千一百十四條、一千一百
    十五條第一項、第一千一百十八條前段、第一千一百二十二條及第一千一百二十
    三條所明定。又「所得稅法有關個人綜合所得稅『免稅額』之規定，其目的在以
    稅捐之優惠使納稅義務人對特定親屬或家屬盡其法定扶養義務。同法第十七條第
    一項第一款第四目規定，、、、、、，得於申報所得稅時按受扶養之人數減除免
    稅額，固須以納稅義務人與受扶養人同居一家為要件，惟家者，以永久共同生活
    之目的而同居為要件，納稅義務人與受扶養人是否為家長家屬，應取決於其有無
    共同生活之客觀事實，而不應以是否登記同一戶籍為唯一認定標準。、、、、」
    復為司法院釋字第四一五號解釋在案。
三、查本件原告係居住於台中市西屯區○○○街三十四號四樓，通訊處為台中市○○
    區○○路三十四號，有其八十七年度綜合所得稅申報書附於原處分卷可稽，而其
    姑母陳郭木枝及其表姐陳秀蜜係居住於嘉義市○○路八十號，有原告提出之戶口
    名簿在卷足參，原告於起訴狀亦自承其因工作關係而遷居台中，其經常往返嘉義
    、台中間，接送其姑母、表姐就醫復健，足見原告確未與其姑母、表姐同居共同
    生活，矧論其表姐為四十九年四月十日出生（見前開戶口名簿），亦非未滿二十
    歲或滿六十歲之無謀生能力者，與上開所得稅法第十七條第一項第一款第四目及
    大法官會議第四一五號解釋，均有未合，況據原告提出之嘉義市芳安里里長證明
    內容及銀行匯款回條亦僅能證明原告有提供生活費用，供養照顧其姑母、表姐，
    亦不能證明原告與其姑母及表姐同居一家，是原告對其姑母、表姐之扶養者，既
    未與其以永久共同生活為目的而同居一家，其縱有金錢之給與，僅為慈惠施與行
    為，為履行其道德之義務，非履行法律上之扶養義務，與上開所得稅法第十七條
    第一項第一款第四目規定不合，自不能列報扶養親屬免稅額。至原告引用之財政
    部八十六年二月二十日台財稅第八六一八八五一一九號函釋，其內容為「、、、
    自申報八十五年度綜合所得稅起，納稅義務人申報扶養符合所得稅法第十七條第
    一項第一款第四目規定之其他親屬或家屬，應提出左列有關之證明文件，據以減
    免稅額：（一）家長家屬關係且確受扶養之證明文件：１、納稅義務人與其他親
    屬或家屬有家長家屬關係而同居一家者：如戶口名簿影本或身分證影本或其他適
    當證明文件。２、非同戶籍惟同居一家且確受扶養者：如村里長證明、受扶養者
    （或其監護人）註明確受納稅義務人供養之切結書或其他適當證明文件。」，仍
    一再闡明所得稅法第十七條第一項第一款第四目之適用，須以納稅義務人與受扶
    養人同居一家為要件，原告主張有該函釋之適用，亦不可憑採。是原處分及復查
    決定予以剔除其姑母、表姐之免稅額，於法並無違誤，訴願決定予以維持，亦無
    不合，原告訴請撤銷原處分（復查決定）及訴願決定，非有理由，應予駁回。並
    不經言詞辯論為之。
據上論結，本件原告之訴為無理由，爰依行政訴訟法第二百三十三條第一項、第二百
三十六條、第一百九十五條第一項後段、第九十八條第三項前段，判決如主文。
中    華    民    國      九十      年      八        月      七        日
                    臺 中 高 等 行 政 法 院  第 四 庭
                                         法     官   黃  淑  玲
右正本證明與原本無異。
如不服本判決，應於判決送達後二十日內，以本訴訟事件所涉及之法律見解具有原則
性者，始得向本院提出上訴狀並表明上訴理由，經最高行政法院許可，否則不得上訴
；如於本判決宣示後送達前提起上訴者，應於判決送達後二十日內補提上訴理由書（
均應依對造人數提出繕本）。提起上訴應預繳送達用雙掛號郵票拾份（每份三十四元
）。
中    華    民    國      九十      年      八        月      七        日
                                         法院書記官  黃  靜  華


司法院資訊處製作；財團法人民間司法改革基金會備份。
